臺灣板橋地方法院民事判決　　　　　　　 95年度訴字第790號
原　　　告　乙○○
兼　　　上
特別代理人　丙○○○
共　　　同
訴訟代理人　丁○○律師
複代　理人　曾增銘律師
被　　　告　己○○
　　　　　　戊○○
　　　　　　　　　　　號
　　　　　　財團法人中華啟能基金會
上　一　人
法定代理人　甲○○
共　　　同
訴訟代理人　商桓朧律師
　　　　　　鄭淑燕律師
上列當事人間請求損害賠償事件，經本院於民國96年4 月17日言
詞辯論終結，判決如下：
    主      文
被告財團法人中華啟能基金會、己○○應連帶給付原告乙○○新
臺幣壹拾肆萬元，及自民國九十五年十月十八日起至清償日止，
按週年利率百分之五計算之利息。
原告其餘之訴駁回。
訴訟費用由被告財團法人中華啟能基金會、己○○連帶負擔百分
之二十，原告丙○○○、乙○○連帶負擔百分之十，餘由原告乙○○負擔。
本判決第一項得假執行。但被告財團法人中華啟能基金會、己○○如以新臺幣壹拾肆萬元為原告乙○○預供擔保，得免為假執行
。
原告其餘假執行之聲請駁回。
    事實及理由
一、程序方面：
（一）按無訴訟能力人有為訴訟之必要，而無法定代理人，或法
      定代理人不能行代理權者，其親屬或利害關係人，得聲請
      受訴法院之審判長，選任特別代理人，民事訴訟法第51條
      第1 項定有明文。本件原告丙○○○以其係原告乙○○之
      母，惟因原告乙○○係重度智能障礙人士，且已年滿20歲
      （按其係民國55年間出生），復未曾受禁治產宣告，屬無
      法定代理人而有受代理之必要，且無訴訟能力，為免延遲
      訴訟而受損，爰依民事訴訟法第51條規定，聲請選任其為
      原告乙○○之特別代理人等語，經核並無不合，且為被告
      財團法人中華啟能基金會（下稱基金會）、己○○、戊○○所同意，是本院於96年3 月12日裁定選任原告丙○○○
      為原告乙○○之特別代理人，該裁定均於96年3 月19日送
      達兩造，先此指明。
（二）按訴狀送達後，有被告同意者，或擴張或減縮應受判決事
      項之聲明者，或請求之基礎事實同一者，原告得將原訴變
      更或追加他訴（民事訴訟法第255 條第1 項第1 款、第2
      款、第3 款規定意旨參照）。本件原告於95年4 月10日以
      民事追加起訴暨聲明狀追加基金會為被告，並變更聲明為
      ：「（一）被告基金會及基金會附設春暉啟能中心（下稱
      啟能中心）、戊○○應給付原告丙○○○新臺幣（下同）
      600,000 元，並加計自本訴狀送達之翌日起至清償日止按
      週年利率5%計算之利息。（二）被告基金會、啟能中心、
      戊○○及己○○應連帶給付原告1,400,000 元，並加計自
      本訴狀送達之翌日起至清償日止按週年利率5%計算之利息
      。」（見本院卷第10頁至第11頁）；嗣原告於96年4 月10
      日言詞辯論期日表示撤回撤回對被告啟能中心之訴訟（見
      本院卷第181 頁）；並於民事言詞辯論準備（一）狀，將
      訴之聲明減縮為：「（一）被告基金會應給付丙○○○74
      ,584 元 ，並加計自本訴狀送達之翌日起至清償日止按週
      年利率5%計算之利息。（二）被告戊○○、己○○、基金
      會應給付原告乙○○74,584元，並加計自本訴狀送達之翌
      日起至清償日止按週年利率5%計算之利息。（三）被告戊○○、己○○、基金會應連帶給付原告乙○○730,600 元
      ，並加計自本訴狀送達之翌日至清償日止起按週年利率5%
      計算之利息。」（見本院卷第185 頁），而此部分如上開
      （一）、（二）之聲明部分，經本院闡明後，原告亦表示
      如任一被告對任一原告為給付，於給付範圍內，其餘被告
      免給付之責（見本院卷第268 頁），揆諸前揭說明，經核
      並無不合，自應准許。
二、原告方面：
（一）原告乙○○於一出生即患有重度智能障礙，家屬慮其教養
      及管教問題，便透過臺北市社會局之介紹，於原告就讀國
      中後將其送至位於新竹縣關西鎮某教養中心，委由該中心
      教育養護，其後並轉至被告基金會附設啟能中心之三峽院
      所接受照料及教育，期間與啟能中心間就照顧原告乙○○
      之身心障礙者契約（下稱系爭委任契約）均由原告丙○○○以其本人之名義簽定。
（二）93年4 月10日原告乙○○由啟能中心老師即被告己○○帶
      至啟能中心附近山區從事勞動工作，於回程之路上竟因不
      明原因跌落山谷，致右手臂、骨盆腔骨折、身上並有多處
      擦傷、挫傷，送至財團法人恩主公醫院（下稱恩主公醫院
      ）急救時已呈現休克狀態。嗣原告乙○○之父馬俊峰與啟
      能中心協調，原告乙○○仍由啟能中心領回照顧，啟能中
      心並允諾願意負擔所有醫藥費用，並指派老師於復健期間
      全程協助復健工作。孰料，啟能中心不僅未按時帶原告乙○○就醫，致使原告乙○○復原狀況不佳，而啟能中心對
      原告乙○○之受傷經過亦多所隱瞞，經馬俊峰多次詢問，
      原告乙○○則當面說出其跌落山谷之原因係因「有人推我
      的」。
（三）被告己○○係被告基金會附設啟能中心之老師，負責照顧
      原告乙○○日常生活並協助其培養簡易之工作技能，被告
      己○○於93年4 月10日帶領原告乙○○等數位有心智障礙
      之學員前往山區種菜，該等學員既均為心智障礙之人士，
      其等處理自身事務之能力較常人即顯為不足，遑論需行經
      坡度傾斜且狹小之山路，被告己○○就原告乙○○之能力
      不足應早有認識，應就原告乙○○行走於此等崎嶇山路之
      危險性加以注意，並為必要之防止措施，然被告己○○仍
      將患有智能障礙之學員帶往山區已顯屬不當，就學員行經
      山區亦未為必要之注意及保護，是就原告乙○○受傷之結
      果已具有過失或故意之契約上可歸責之事由。
（四）而原告乙○○於95年1 月11日在被告基金會附設啟能中心
      之管理下，又因不明原因內出血，其父馬俊峰於接獲啟能
      中心電話後，趕往恩主公醫院探視，啟能中心對於家屬詢
      問原告乙○○之受傷過程亦含糊推託，無法說明；且對於
      原告乙○○家屬之一切處理善後之要求均置之不理，關於
      該次內出血住院之醫療費用及其他相關支出，則均由原告
      乙○○之家屬負擔。是被告基金會顯然就其保護教養原告
      乙○○之受委任事務處理有過失，依民法第544 條之規定
      ，被告基金會亦應就其未盡善良管理人之注意義務履行義
      務致原告乙○○人格權受有損害，及原告丙○○○受有支
      出醫藥費、看護費等之損害負賠償責任。
（五）原告丙○○○與被告基金會附設啟能中心間有系爭委任契
      約存在，是啟能中心既為被告基金會附屬機構之一，其契
      約之效力應及於被告基金會。而被告己○○為啟能中心之
      受僱老師，被告戊○○擔任主任一職，2 人均負責處理啟
      能中心身心障礙者之托育養護工作，依民法第224 條屬被
      告基金會履行職務之使用人，被告基金會因其使用人關於
      債之履行有故意或過失時，應與自己之故意或過失負同一
      責任，是以被告己○○、戊○○未盡其善良管理人之注意
      義務履行系爭委任契約，就可歸責於其2 人之事由致原告
      丙○○○受有如下損失，原告丙○○○爰依民法第227 條
      之規定，請求被告基金會賠償下列損失：
  １、醫藥費：
      共計37,304元，有恩主公醫院收據可稽，若同一款項如被
      告啟能中心、戊○○及己○○（下或合稱被告等）能提出
      單據，則原告不請求。
  ２、車資：
      原告乙○○之家人因陪同復健或就醫之車資，自臺北市○○街家中搭乘計程車至位於臺北縣縣三峽鎮之恩主公醫院
      ，以單次單趟240 元計算，共計28,800元。
  ３、預計仍需4 個月之復健費用及車資：
      4 個月之復健費用及車資共計8,480 元。
（六）被告己○○、戊○○因故意或過失不法侵害原告乙○○之
      身體權，致其因而增加生活上，原告乙○○爰依民法第18
      5 條第1 項及第193 條第1 項之規定，請求被告己○○、
      戊○○連帶賠償原告乙○○因而所增加之生活上費用74,5
      84元及慰撫金等費用。又被告己○○、戊○○為被告基金
      會之受僱人，依民法第188 條第1 項前段之規定，被告基
      金會就前揭損害連帶賠償責任。其費用金額及明細除如同
      其上原告丙○○○請求之醫藥費、車資及預計仍需4 個月
      之復健費用及車資合計74,584元外，另請求：
  １、精神慰撫金：
      原告乙○○雖為身心障礙人士，但由於受傷甚重，除休克
      性昏迷、手臂骨折、全身多處挫傷外，尚須數月之復健始
      得恢復右臂之原本機能，復健時並常以哭泣或皺眉表達痛
      苦。且因無法正常使用手臂致生活上需要家人從旁協助，
      除造成生活上及學習上之不便外，尚因啟能中心允諾按時
      帶回原告乙○○復健卻未履行，致使原告乙○○之手臂至
      今無法回復正常功能，且有日後無法回復之虞，其一生恐
      均須由家人或委託他人照料而無法獨自處理日常生活事務
      一情，爰依民法第195 條第1 項之規定，請求被告己○○
      、戊○○連帶給付原告乙○○慰撫金300,000 元，前揭被
      告之僱用人即被告基金會依民法第188 條第1 項前段之規
      定，就該慰撫金應負連帶給付之責。
  ２、看護費用：
      實際僱請看護支付之看護費用共55,200元。而未實際聘請
      看護部分，由於原告乙○○受傷以來至今仍需其家人全天
      24小時照料，包括進食、如廁、穿衣等，依最高法院95年
      臺上字第2540號判決意旨，原告乙○○雖未實際支付看護
      費用，但其家人出於家人情份而未支付該費用，然其所付
      出之勞力，並非不能評價為金錢，此種基於身分關係之恩
      惠，不能加惠於被告，自應比照一般看護情形，應認原告
      乙○○受有相當看護費用之損失。看護費用之計算依前揭
      判決意旨，以馬偕醫院住院病患聘用服務員須知記載，24
      小時看護工，每班收費標準為1,900 元，而安泰看護中心
      全日收費價格為2,000 元計算，原告乙○○自93年4 月受
      傷以來，除了住院或由被告等領回啟能中心居住外，週末
      返家之時均由原告家人照料，是已自94年5 月7 日起至95
      年4 月1 日之週末共92日，95年4 月自啟能中心接回家中
      休養一個月，及95年5 月1 日起至95年12月1 日之週末共
      52 日 ，看護費用共374,400 元。
  ３、因原告乙○○受傷之愛心捐款：
      扣除被告戊○○之10,000元，共56,200元。
（七）是原告聲明：
  １、被告基金會應給付原告丙○○○74,584元，及自起訴狀送
      達之翌日起至清償日止，按週年利率5%計算之利息。
  ２、被告應連帶給付原告乙○○74,584元，及自起訴狀送達之
      翌日起至清償日止，按週年利率5%計算之利息。
  ３、前開二項聲明，如任一被告對任一原告為給付，於給付範
      圍內，其餘被告免給付之責。
  ４、被告應連帶給付原告乙○○730,600 元，及自起訴狀送達
      之翌日起至清償日止，按週年利率5%計算之利息。
  ５、原告均願供擔保，請准予宣告假執行。
三、被告則以：
（一）原告乙○○為一名身心重度障礙者，自國中時期即住在養
      護中心，迄今近20年來，啟能中心全體老師及工作人員投
      注無數心力，細心輔導原告乙○○學習各項基本生活技能
      及常識，惟因原告乙○○患有重度智能障礙，平日生活起
      居無法自理，輔以具有嚴重暴力傾向，平日之照護所需之
      精神與心力絕非一般人所能承受，原告乙○○於啟能中心
      接受安置近20年來，該中心人員所投注之愛心與耐心，已
      可以想見。惟原告乙○○之父馬俊峰與其母即原告丙○○○將原告乙○○安置於啟能中心近20年來期間，未曾參與
      啟能中心所舉辦之任何親子活動，亦未曾依約繳交分文之
      養護費用，更有甚者，係對原告乙○○殘酷不仁為遺棄之
      事實，每每拒絕依約於星期例假日將乙○○帶回家中享受
      人倫，逕將重殘之原告乙○○留置啟能中心，除93年1 月
      16日曾經支付500 元外，長期以來亦未曾依約支付任何臨
      時托育費用（下稱臨托費用），然啟能中心未曾因此拒絕
      安置原告乙○○。
（二）經查，因原告乙○○之父母長期以來拒絕依約於星期例假
      日將其帶回家中團聚，導致其情緒日益惡化，經常性的發
      生咆哮、打人、咬人之暴力現象。嗣於93年4 月10日星期
      六當天，依據原告丙○○○與啟能中心所簽訂系爭委任契
      約第6 條第3 項之約定，本應將原告乙○○自啟能中心接
      回，惟原告乙○○之父馬俊峰及原告丙○○○一如往常的
      拒絕將其帶回，逕將乙○○留置於啟能中心。當日上午，
      原告乙○○之情緒急躁，吵鬧不休，被告己○○為避免其
      因無法回家而吵鬧，遂自願放棄休假帶原告乙○○至戶外
      散心，但囑託其須注意安全，不可吵鬧亂跑，嗣至當日下
      午4 時許，因天色將晚，被告己○○遂告訴原告乙○○準
      備回家，詎料其一聽見欲回家時，突然大發脾氣，大聲吵
      鬧不休，並尖叫而驟往山坡衝下致摔倒。事發時，被告己○○立即撥打119 將原告乙○○送往恩主公醫院急救，經
      醫院告知情況緊急恐需立即開刀，訴外人即啟能中心副主
      任鄒佩珮並旋即電告原告乙○○之父馬俊峰，請求立即趕
      至恩主公醫院簽署開刀同意書。再者，於開刀後原告乙○○轉入普通病房之住院期間，啟能中心老師輪流至醫院加
      以照顧，且此次住院之醫療費用及看護費用，馬俊峰分文
      未付，除少部分由急難救助金支付外，全數悉由被告基金
      會附設啟能中心代為墊付，是原告乙○○始得順利出院。
      綜上，被告己○○雖義務於週末放棄休假帶原告乙○○出
      遊散心，其仍謹慎注意原告乙○○之安全，就原告乙○○
      驟然發怒衝下山坡致傷之突發狀況，實已盡其注意之能事
      仍無法防免，並無任何疏失，至為明顯。況於事發之後，
      被告己○○立即電召119 將原告乙○○送至醫院治療，其
      後原告乙○○開刀、住院、復健甚至所有醫療費用等一切
      事宜，亦完全由啟能中心悉心處理，被告基金會與己○○
      就原告乙○○本次受傷事件之因應與處理過程，除已善盡
      注意義務外，更本於被告基金會成立之宗旨，全力善後至
      明。
（三）次查，95年1 月11日當日啟能中心值夜老師察覺原告乙○○氣色不佳，進食情況亦不理想，遂通知訴外人即啟能中
      心護士陳鈺玲就原告乙○○身體狀況為觀察後，立即將其
      送往恩主公醫院治療。原告乙○○經醫院診斷後，判斷係
      嚴重十二指腸出血，需住院治療，嗣因馬俊峰拒不依約善
      盡身為家長之照顧責任，啟能中心雖人力吃緊，但每日白
      天仍派遣一名工作人員協助看護，直至原告乙○○出院為
      止，此有啟能中心照護排班表可稽。
（四）綜上，本件被告基金會對於原告乙○○遭其父母棄養，承
      擔教養之責任，20年來從未因其父母未付教養費及臨托費
      而拒絕教養，亦且善盡教養之責，而原告丙○○○竟反利
      用原告乙○○受傷一事，不事救治，對於悉心救濟之被告
      等請求毫無損害之損害賠償，其心態誠屬可議。
（五）是被告聲明：
  １、請求駁回原告之訴及其假執行聲請。
  ２、如受不利之判決，願供擔保請准免為假執行。
四、原告主張原告乙○○為一生來即患重度智能障礙者，其母即
    原告丙○○○與被告基金會附設啟能中心就照顧原告乙○○
    事宜簽訂系爭委任契約，於93年4 月10日原告乙○○由啟能
    中心老師即被告己○○帶至啟能中心附近山區從事勞動工作
    ，於回程之路上竟因不明原因跌落山谷，致受有右手臂橈骨
    尺骨、骨盆骨折、身上並有多處擦傷、挫傷等傷害，詎啟能
    中心不僅未按時帶原告乙○○就醫、復健，亦未支出相關費
    用，原告乙○○於95年1 月11日在被告基金會附設啟能中心
    之管理下，又因不明原因內出血，而啟能中心對於家屬詢問
    原告乙○○之受傷過程亦含糊推託，無法說明，且對於原告
    乙○○家屬之一切處理善後之要求均置之不理，被告基金會
    顯然就其保護教養原告乙○○之受委任事務處理有過失，依
    民法第544 條之規定，被告基金會亦應就其未盡善良管理人
    之注意義務履行義務致原告乙○○人格權受有損害，及原告
    丙○○○受有支出醫藥費、看護費等之損害負賠償責任等情
    ，被告等固就被告基金會附設啟能中心與原告丙○○○間就
    原告乙○○之托育養護間有系爭委任契約關係存在，及原告
    乙○○係被告基金會附設啟能中心之院生，原告乙○○於93
    年4 月10日因跌倒受有右手臂橈骨尺骨、骨盆骨折、多處擦
    傷、挫傷等傷害，於95年1 月11日有十二指腸出血之情況等
    情事不為爭執，惟否認原告主張其等有何侵權行為等情，並
    以：被告基金會附設啟能中心對身心重度障礙之原告乙○○
    迄今近20年來均用盡心力加以照顧，惟原告乙○○之父馬俊
    峰與其母即原告丙○○○將原告乙○○安置於啟能中心近20
    年來期間，未曾參與啟能中心所舉辦之任何親子活動，亦未
    曾依約繳交分文之養護費用，更經常拒絕依約於星期例假日
    將乙○○帶回家中享受人倫，逕將重殘之原告乙○○留置啟
    能中心，且從未支付任何臨托費用，然啟能中心未曾因此拒
    絕安置原告乙○○，93年4 月10日星期六當天，馬俊峰、原
    告丙○○○拒依系爭委任契約將原告乙○○接回，當日上午
    ，原告乙○○之情緒急躁，被告己○○為避免其因無法回家
    而吵鬧，遂自願放棄休假帶原告乙○○至戶外散心，但囑託
    其須注意安全，嗣至下午4 時許，因天色將晚，被告己○○
    遂告訴原告乙○○準備回家，詎料其一聽見欲回家時，突然
    大發脾氣，大聲吵鬧不休，並尖叫而驟往山坡衝下致摔倒，
    且事發時，被告己○○立即撥打119 將原告乙○○送往恩主
    公醫院急救，並支付全數醫療費用及看護費用，馬俊峰及原
    告丙○○○則分文未付，是被告己○○已謹慎注意原告乙○○之安全，就原告乙○○驟然發怒衝下山坡致傷之突發狀況
    ，實已盡其注意之能事仍無法防免，並無任何疏失，另95年
    1 月11日當日啟能中心值夜老師察覺原告乙○○氣色不佳，
    進食情況亦不理想，立即將其送往恩主公醫院治療，經醫院
    診斷後，判斷係嚴重十二指腸出血，需住院治療，是被告等
    對原告乙○○之照顧並無任何疏失可言等情為辯。經查：
（一）就93年4 月10日原告乙○○摔傷部分：
      原告主張乙○○於93年4 月10日因被告基金會附設啟能中
      心受僱老師即被告己○○帶往山區從事勞動工作，因被告
      己○○之疏失致原告乙○○跌落山谷，致受有右手臂橈骨
      尺骨、骨盆骨折、多處擦傷、挫傷等傷害，業據本院向恩
      主公醫院查詢無訛，有恩主公醫院96年2 月12日（96）恩
      醫事字第0215號函（下稱恩主公醫院96年2 月12日函）在
      卷可稽（見本院卷第142 至153 頁），被告等雖以當日係
      假日，原告乙○○之父馬俊峰、母即原告丙○○○未依約
      將原告乙○○帶回，且未支付臨托費用，致原告乙○○情
      緒暴躁，被告己○○乃自願留下照顧原告乙○○，係義務
      照顧性質，而將其帶往戶外散心，但囑託其須注意安全，
      嗣至當日下午4 時許，因天色將晚，被告己○○遂告訴原
      告乙○○準備回家，詎料其一聽見欲回家時，突然大發脾
      氣，大聲吵鬧不休，並尖叫而驟往山坡衝下致摔傷，是被
      告己○○並無任何疏失等情為辯。惟查，原告丙○○○既
      與被告基金會附設啟能中心就原告乙○○之托育養護事宜
      訂立系爭委任契約，而被告基金會每月亦自臺北市政府社
      會局（下稱北市社會局）按月領取3/4 托育養護補助相關
      費用16,462元，此有被告所提北市社會局91年4 月4 日北
      市社三字第09132758000 號函附卷可稽（見本院卷第291
      頁），是被告等所辯原告乙○○之父母從未依約繳納托育
      養護費用、臨托費用縱係真實，惟此僅生是否符合系爭委
      任契約中關於解約事由之效果，在被告基金會附設啟能中
      心未據以主張解除系爭委任契約之情況下，則系爭委任契
      約仍係有效；次以，被告等雖以原告乙○○之父母未依系
      爭委任契約約定將原告乙○○帶回家中、且未支付臨托費
      用等情置辯，縱此項辯解為真，惟被告基金會既係政府立
      案之創設庇護之社會福利機構，且原告乙○○亦係依系爭
      委任契約而受其保護之人，則無論依身心障礙者保護法或
      其他對身心障礙者保護之相關規定言，被告基金會於此時
      仍無法免除其對原告乙○○托育養護之責；再者，原告乙○○係重度智能障礙者，其處理自身事務之能力較常人即
      顯為不足，遑論需行經具有坡度山路，被告己○○就此情
      應早有認識，應就原告乙○○行走山路之危險性加以注意
      ，並為必要之防止措施，且依當時情形並無不能注意之處
      ，仍將患有智能障礙之原告乙○○帶往山區，未為必要之
      注意及保護，致原告乙○○受有右手臂橈骨尺骨、骨盆骨
      折、多處擦傷、挫傷等傷害，是被告己○○之行為自有過
      失，且與原告乙○○之受傷結果發生有相當因果關係，故
      本院斟酌上情，自堪認原告主張此部分關於被告己○○侵
      權行為事實為真實；至於證人即原告乙○○之父雖證稱：
      其曾於事後詢問原告乙○○，原告乙○○表示係因被告戊○○在背後故意對其推擠以致跌倒受傷等情，非惟被告戊○○所否認，且證人馬俊峰此部分之證述是事後聽聞於原
      告乙○○之言詞所為之轉述，並非其事發當時親自見聞之
      事，是其關於此部分之證言自無可採，且亦無法僅以被告
      戊○○係被告基金會附設啟能中心之負責人，即得謂其係
      共同侵權行為人或履行輔助人，而負此侵權行為或契約之
      責。
（二）就95年1 月11日原告乙○○內出血部分
      原告主張乙○○於95年1 月11日在被告基金會附設啟能中
      心之監護下，因照顧養護不週，致不明原因內出血送醫治
      療等情，惟為被告等所否認。經查，原告乙○○確曾於95
      年1 月11日因十二指腸出血送往恩主公醫院治療，有恩主
      公醫院96年4 月2 日（96）恩醫事字第0422號函（下稱恩
      主公醫院96年4 月2 日函）附卷可稽（見本院卷第163 至
      178 頁），惟該函中病歷摘要記錄用紙係記載：「由病歷
      記載，此次十二指腸出血入院無法推衍出因果關係，上開
      症狀通常為偶發性，與2 年前之外傷無直接關係。」等語
      （見本院卷第166 頁），且原告亦未另舉證證明原告乙○○十二指腸出血病症係因被告等照顧教養不周所致，是實
      難認被告等有此部分之侵權行為存在，是原告此部分之主
      張自無可採。
五、按「受任人因處理委任事務有過失，或因逾越權限之行為所
    生之損害，對於委任人應負賠償之責。」，「債務人之代理
    人或使用人，關於債之履行有故意或過失時，債務人應與自
    己之故意或過失負同一責任。但當事人另有訂定者，不在此
    限。」，民法第544 條、第224 條分別定有明文。次按因故
    意或過失，不法侵害他人之權利者，負損害賠償責任；受僱
    人因執行職務，不法侵害他人之權利者，由僱用人與行為人
    連帶負損害賠償責任；又不法侵害他人之身體或健康者，對
    於被害人因此喪失或減少勞動能力或增加生活上之需要時，
    應負損害賠償責任；又不法侵害他人身體、健康、名譽、自
    由、信用、隱私、貞操或不法侵害其他人格法益而情節重大
    者，被害人雖非財產上之損害，亦得請求賠償相當之金額；
    民法第184 條第1 項前段、第188 條第1 項前段、第193 條
    第1 項、第195 條第1 項前段分別定有明文。本件原告丙○○○與被告基金會附設啟能中心間就原告乙○○之托育養護
    有系爭委任契約之關係存在，本件被告己○○係被告基金會
    附設啟能中心之受僱人，亦為履行輔助人，被告己○○於93
    年4 月10日因執行其托育養護職務之過失，致原告乙○○受
    有損害，已如上所述（至於原告主張95年1 月11日侵權行為
    之情事已為本院認定不可採，業已上述），原告丙○○○、
    乙○○自得分別依系爭契約及侵權行為之法律關係請求被告
    基金會、己○○連帶賠償其所受損害，惟原告仍應舉證證明
    其究係受有何損害存在（民事訴訟法第277 條前段規定參照
    ）。是原告得請求之金額為何，茲列述如下：
（一）關於原告丙○○○、乙○○2 人所請求損害金額、項目相
      同部分：
      原告丙○○○依系爭委任契約之關係，請求被告基金會、
      己○○連帶賠償部分，原告乙○○則依侵權行為之關係請
      求被告基金會、己○○連帶賠償，關於醫藥費、車資、預
      計4 個月復健費用及車資部分請求金額相同，且經本院闡
      明後，原告亦表示此部分之請求如任一被告對任一原告為
      給付，於給付範圍內，其餘被告免給付之責（見本院卷第
      268 頁）。茲本院一併論述如下：
  １、醫藥費：
      原告主張原告乙○○因被告等侵權行為受傷，送往恩主公
      醫院治療，合計支出醫藥費37,304元，固據其提出恩主公
      醫院收據為證（見本院卷第212 至241 頁），惟為被告等
      所否認，並以：原告乙○○於93年4 月11日受傷之醫療費
      用或由被告基金會附設啟能中心支付，或向善心人士募得
      捐款所支付，並提出費用一覽表、醫療費用單據等件為證
      （見本院卷第111 、117 至129 頁）。經查，本院亦曾向
      恩主公醫院調取原告乙○○因此部分侵權行為之醫療費用
      單據，並據恩主公醫院96年2 月12日函回覆在卷（見本院
      卷第142 頁），經核被告基金會所提出絕大部分之醫療費
      用，僅有部分未提出，反觀原告所提出部分之醫療費用單
      據（見本院卷第212 至246 頁），惟細繹原告所提之醫療
      費用單據，其上恩主公醫院圓戳章日期若非係95年4 月29
      日，即係95年5 月1 日，易言之，原告所提之醫療費用單
      據並非原告乙○○各該就診當日所核發之原始單據，而係
      近2 年後始以其家屬身分向恩主公醫院所申請補發者，且
      其大部分醫療費用單據與被告等所提者重複，是原告自無
      法以其所提事後申請補發之非原始醫療費用單據，據以證
      明其確實支出此部分之醫療費用，是被告等此部分之辯解
      容與證據及事實無違，自係可採。
  ２、車資：
      原告主張因原告乙○○醫療或復健均係搭乘計程車，以其
      位於臺北市○○街住處至位於臺北縣縣三峽鎮之恩主公醫
      院單次單趟240 元計算，共計支出28,800元等情，惟亦為
      被告等所否認。經查，原告此部分之主張，並未提出相關
      單據為證，已乏依據，且原告並未舉證證明其確曾支出原
      告乙○○之醫療費用，業如上所述，則原告豈有為此而支
      出交通費用之可能？是原告此部分之主張與證據及事實不
      能相符，亦非可採。
  ３、預計仍須4 個月之復健費用及車資：
      原告主張原告乙○○因受此傷勢，復健期間預計尚有4 個
      月，此期間之復健費用及車資預計為8,480 元等情，固據
      其提出恩主公醫院診斷證明書1 件為證（見本院卷第197
      頁），惟亦為被告等所否認。經查，原告所提上開診斷證
      明書係恩主公醫院於95年2 月13日所開立，其上醫囑固有
      「．．．仍需後續復健，暫定4 個月．．．之記載」，惟
      查，原告乙○○係於95年4 月之後自被告基金會附設啟能
      中心離開轉至其他啟能中心，是由此情推論及上開陳述，
      原告乙○○於95年4 月之前之醫療費用已難認非被告基金
      會附設啟能中心所支出，而依原告所提之關於95年4 月以
      後之醫療費用單據僅有1 紙於95年5 月2 日開立者，惟其
      上就診科別並非骨科或復健科，而係「醫事課業」，已難
      認係復健所需，是原告乙○○自上開恩主公醫院95年2 月
      13日開立診斷證明書後迄本件言詞辯論終結日已逾1 年有
      餘，早已過4 個月之期間，其中原告乙○○固於95年3 、
      4 月間尚曾至恩主公醫院治療，惟無法證明此部分醫療費
      用係由原告所支出，且原告乙○○自95年5 月後則未見進
      行相關治療，是參諸原告單方面之行止，已足認定並無此
      「預計4 個月復健及車資」費用支出之可能與必要，是原
      告此部分之主張亦非可採。
      綜上所述，原告並無法證明其受有上開醫藥費、車資、預
      計4 個月復健費用及車資部分支出之損害，是無論原告丙○○○依系爭委任契約之關係，或原告乙○○則依侵權行
      為之關係所為上開部分之請求，均無可採。
（二）關於原告乙○○個人單獨請求損害項目部分：
  １、精神慰撫金：
      原告乙○○主張其雖為身心障礙人士，但由於93年4 月10
      日受傷甚重，除休克性昏迷、手臂骨折、全身多處挫傷外
      ，尚須數月之復健始得恢復右臂之原本機能，復健時並常
      以哭泣或皺眉表達痛苦，且因無法正常使用手臂致生活上
      需要家人從旁協助，除造成生活上及學習上之不便外，尚
      因啟能中心允諾按時帶回原告乙○○復健卻未履行，致使
      原告乙○○之手臂至今無法回復正常功能，且有日後無法
      回復之虞，其一生恐均須由家人或委託他人照料而無法獨
      自處理日常生活事務，又因95年1 月11日不明原因內出血
      ，爰依民法第195 條第1 項之規定，請求被告基金會、己○○連帶給付原告乙○○慰撫金300,000 元，經查：
    (1)原告於96年4 月10日期日提出民事言詞辯論意旨（一）狀
      變更訴之聲明，於該期日陳稱：「我們仍請求95年1 月11
      日的損害賠償，．．．但是原告並未表示放棄，但是我也
      不能代理他放棄該權利。故請求鈞院就該日未提出證據部
      分，依法判決。」等語（見本院卷第181 頁），經本院於
      96年4 月17日期日就原告之請求是否包括其主張95年1 月
      11日侵權行為之情事，其亦明白陳稱：「（問：本件是否
      有包括起訴狀所主張之95年1 月11日的事實？）有的。」
      ，而參諸原告乙○○就精神慰撫金之請求可無庸提出醫療
      單據為佐證之情況下，是原告乙○○關於精神慰撫金之請
      求應係包括其所主張93年4 月10日、95年1 月11日兩個侵
      權行為所生，而其並未區分何其所主張上開兩項侵權行為
      所請求之慰撫金各為若干，是參照民法第817 條第2 項之
      規定意旨，應認兩者各請求精神慰撫金150,000 元，始謂
      允適；而原告乙○○主張被告等於95年1 月11日侵權行為
      之情事既為本院認定不可採信，已如前述，是本院僅能就
      原告乙○○主張關於93年4 月11日侵權行為所請求之慰撫
      金150,000 元進行審究，先此指明。
    (2)原告乙○○因被告己○○之侵權行為致受有右手臂橈骨尺
      骨、骨盆骨折、多處擦傷、挫傷等傷害，需長期復健始得
      恢復右臂之原本機能，有恩主公醫院96年2 月12日函、診
      斷證明書、在卷可參，其精神上自受有相當之痛苦，故其
      請求賠償慰撫金，固非無據，惟關於請求之金額，本院審
      酌原告乙○○係55年4 月間生，於93年4 月10日侵權行為
      時38歲，係重度智障之身心障礙者，被告己○○係45年6
      月28日生，斯時47歲，曾擔任被告基金會附設啟能中心之
      員工，而被告基金會係經政府之案之創設庇護機構，施以
      技能訓練及生活輔導、推廣智能障礙者的教育、提供智能
      障礙者的工作機會、設立智能障礙者的諮商、從事有關智
      能障礙者職業教育發展研究，均有相關證明在卷可查，以
      及原告乙○○、被告己○○之身分、社會地位、智識水準
      ，及被告基金會之性質，認原告乙○○請求賠償精神慰撫
      金150,000 元尚屬過高，應核減為140,000 元方屬公允，
      逾此部分之請求則不應准許。
  ２、看護費用：
      原告乙○○主張自其93年4 月受傷以來，除僱請看護照顧
      已支出55,200元外，至今仍需家人全天24小時照料，包括
      進食、如廁、穿衣等，而未實際聘請看護部分則因家人全
      天24小時照顧，除了住院或由被告等領回啟能中心居住外
      ，週末返家之時均由原告家人照料，是已自94年5 月7 日
      起至95年4 月1 日之週末共92日，95年4 月自啟能中心接
      回家中休養一個月，及95年5 月1 日起至95年12月1 日之
      週末共52日，看護費用共374,400 元等情，惟為被告等所
      否認。經查，原告乙○○此部分之主張，並未提出相關實
      際已支出之看護費用單，僅提出其單方、片面製作之看護
      費用表1 件為證（見本院卷第241 頁），已乏依據；再者
      ，原告乙○○本係重度智障之身心障礙者，原已因照顧不
      便之故而送往被告基金會附設啟能中心托養照顧，是原告
      乙○○是否得另行請求看護費用，亦容有疑問，是此部分
      之請求自無從准許。
  ３、原告乙○○93年4 月10日受傷之愛心捐款：
      被告基金會附設啟能中心以原告乙○○93年4 月10日受傷
      為由向外募集愛心捐款合計66,200元，扣除被告戊○○所
      支出之10,000元，尚有56,200元，自得向被告基金會請求
      給付等情，惟為被告等所否認，並以：此部分之捐款均已
      支付原告乙○○之相關醫療、看護費用等情。經查，被告
      基金會附設啟能中心固募得上開捐款，惟原告乙○○無從
      證明上開捐款並未用於因其93年4 月10日受傷後醫療、看
      護所用，且原告乙○○係以侵權行為之法律關係向被告等
      為此部分之請求，則此部分請求究係該當於侵權行為所受
      何損害項目？亦未據原告乙○○陳明，是此部分之請求亦
      乏依據。
    綜合上述，原告乙○○因被告己○○於93年4 月10日侵權行
    為所受之損害為140,000 元。
六、從而，原告乙○○本於侵權行為之法律關係，請求被告基金
    會、己○○連帶給付140,000 元，及自起訴狀繕本送達之翌
    日即95年10月18日起至清償日止，按週年利率5%計算利息之
    範圍，於法有據，應予准許；原告乙○○、丙○○○逾此部
    分之請求即無理由，應予駁回。
七、本件原告勝訴部分係所命給付之金額未逾500,000 元之判決
    ，原告雖聲請供擔保宣告假執行，不過係促請本院依職權宣
    告，本院依民事訴訟法第389 條第1 項第5 款之規定，依職
    權宣告假執行，惟被告基金會、己○○均陳明願供擔保聲請
    免為假執行，爰酌定相當之擔保金額宣告之；至於原告敗訴
    部分，其假執行之聲請即失所附麗，應予駁回。
八、本件事證已臻明確，兩造其餘攻擊防禦方法及舉證，經本院
    審酌後，或與本件之爭執無涉，或對本件判決結果不生影響
    ，爰不一一論述，併此敘明。
九、訴訟費用負擔之依據：民事訴訟法第79條、第85條第2 項。
中　　華　　民　　國　　96　　年　　5 　　月　　4 　　日
                  民事第二庭法　官　鍾啟煌
以上正本係照原本作成。
如對本判決上訴，須於判決送達後20日內，向本院提出上訴狀，
上訴臺灣高等法院（應按他造人數提出繕本）。
中　　華　　民　　國　　96　　年　　5 　　月　　4 　　日
                            書記官  李威賜
